臺灣高等法院民事判決
110年度再易字第21號
再審原  告  三西和實業有限公司


法定代理人  洪禎信  
訴訟代理人  唐德華律師
再審被  告  神碁生技股份有限公司

法定代理人  甄國平  

上列當事人間請求給付承攬報酬再審之訴事件，再審原告對於中
華民國109年12月23日本院109年度上易字第557號確定判決提起
再審，並為訴之追加，本院於110年9月14日言詞辯論終結，判決
如下：
    主      文
本院一０九年度上易字第五五七號確定判決關於駁回再審原告後
開第二項之上訴部分，及該部分前程序第一審判決，暨該部分訴
訟費用之裁判均廢棄。
上開廢棄部分，再審被告應給付再審原告新臺幣壹拾參萬陸仟玖
佰零伍元，及自本判決確定之日起至清償日止，按年息百分之五
計算之利息。
再審被告應給付再審原告新臺幣壹萬參仟零玖拾伍元，及自本判
決確定之日起至清償日止，按年息百分之五計算之利息。
再審（含追加之訴）及上開廢棄部分再審前第一、二審訴訟費用
，均由再審被告負擔。
    事實及理由
壹、程序方面：
一、按再審之訴，應於30日之不變期間內提起；前項期間，自判
    決確定時起算，判決於送達前確定者，自送達時起算，民事
    訴訟法第500條第1項、2項前段定有明文。再審原告對本院1
    09年度上易字第557號（下稱前審卷）確定判決（下稱原確
    定判決）提起再審之訴，查該判決之訴訟標的金額未逾新臺
    幣（下同）150萬元，為不得上訴第三審之事件，於109年12
    月23日宣示判決時確定（見本院卷第20頁）。再審原告於11
    0年1月5日收受原確定判決，有送達證書在卷可證（見前審
    卷第633頁），其於同年2月2日提起本件再審之訴（見本院
    卷第3頁收狀日期戳章印文），並未逾30日不變期間。
二、次按再審之訴為有理由者，為前訴訟程序之再開，當事人得
    依民事訴訟法第255條、第446條第1項規定為訴之追加、變
    更（最高法院109年度台抗字第965號裁定參照）。因本件再
    審原告就前訴訟程序請求再審被告給付工程尾款部分所提再
    審之訴為有理由，該部分前訴訟程序已再開及續行（詳後述
    ），則再審原告於本院主張其前訴訟程序請求之工程尾款共
    26萬1,905元，係未稅金額，加計5%營業稅後，合計應為27
    萬5,000元（計算式：26萬1,905元×(1+5%)=27萬5,000.25元
    ，元以下四捨五入），於本院追加請求工程尾款含稅金額與
    原請求金額之差額1萬3,095元（計算式：27萬5,000元-26萬
    1,905元=1萬3,095元），核其所為追加與原起訴請求均本於
    兩造間系爭契約工程款尾款計算之同一基礎事實，且屬擴張
    應受判決事項之聲明，與民事訴訟法第446條第1項、第255
    條第1項第2款、第3款規定相符，應予准許。合先敘明。　
貳、實體方面：
一、再審原告主張：兩造口頭約定再審被告將其以總價275萬元
    向業主合晶科技股份有限公司（下稱合晶公司）承包之「60
    CMH化學混凝系統新增工程」（下稱系爭工程），以實際總
    價260萬元轉交予伊施作，並於107年7月27日簽立工程合約
    書（下稱系爭合約書），因系爭合約書約定之工程款總價、
    付款方式，與再審被告、合晶公司間所簽契約約定相同，約
    定總價較伊實際承作總價多出15萬元（計算式：275萬元-26
    0萬元=15萬元），故伊以簽發交付發票日107年9月20日、付
    款人台新國際商業銀行汐止分行、票號DC0000000號、面額1
    5萬元之支票1紙（下稱系爭支票）予再審被告之方式，將該
    15萬元先找補予再審被告，系爭支票已經再審被告提示兌現
    ，是就系爭工程尾款之計算，仍應以總價275萬元為計算，
    扣除再審被告已付之第1期款82萬5,000元、第2期款165萬元
    後，再審被告積欠伊之工程尾款(含稅)金額應為27萬5,000
    元（計算式：約定總價275萬元-第1期款82萬5,000元-第2期
    款165萬元=27萬5,000元）。詎原確定判決竟以伊實際承作
    總價260萬元為計算基礎，認定再審被告積欠伊之工程尾款
    金額為12萬5,000元（計算式：260萬元-第1期款82萬5,000
    元-第2期款165萬元=12萬5,000元），顯有違反邏輯上推論
    之論理法則，於法顯有違誤；且依再審被告於前訴訟程序所
    提LINE對話紀錄（前程序第一審卷第175頁倒數第3行起，下
    稱系爭對話紀錄），顯示其已將系爭支票提示兌現，惟原確
    定判決顯漏未斟酌系爭對話紀錄，爰依民事訴訟法第496條
    第1項第1款或第497條前段規定，提起本件再審之訴，請求
    擇一為有利再審原告之判決。聲明：㈠原確定判決關於駁回
    再審原告下開第2項請求部分，及該部分前程序第一審判決
    ，暨該部分訴訟費用之裁判均廢棄。㈡上開廢棄部分，再審
    被告應給付再審原告13萬6,905元，及自本判決確定之日起
    至清償日止，按年息5%計算之利息。㈢追加請求：再審被告
    應給付再審原告1萬3,095元，及自本判決確定之日起至清償
    日止，按年息5%計算之利息。
二、再審被告則以：就系爭工程，伊固尚應給付再審被告工程尾
    款含稅共27萬5,000元，惟桶槽上方走道平台係再審原告就
    系爭工程原應施作工項，原確定判決認定此部分伊應給付再
    審原告追加工程款19萬元，且未扣除伊所辯再審原告工作瑕
    疵應予扣款金額，顯有違誤等語，資為抗辯。並答辯聲明：
    再審之訴及追加之訴均駁回。
三、再審原告主張原確定判決有民事訴訟法第496條第1項第1款
    或同法第497條前段規定之再審事由，為再審被告否認，本
    院審酌如下：
　㈠按民事訴訟法第496條第1項第1款所謂適用法規顯有錯誤，係
    指確定判決所適用之法規，顯然不合於法律規定，或與司法
    院現尚有效及大法官會議之解釋顯然違反，或消極的不適用
    法規，顯然影響判決者而言。又法院依自由心證判斷事實之
    真偽，不得違背論理及經驗法則，民事訴訟法第222條第3項
    定有明文，是有關事實認定時所要使用之經驗法則及證據方
    法之取捨、證明力之判斷，均委諸法官於不違背論理法則及
    經驗法則之前提下，自由裁量。所謂論理法則，指依立法意
    旨或法規之社會機能，以理論認識之方法即邏輯分析方法就
    法律事實所為價值判斷之法則；所謂經驗法則，指人類歷史
    相沿相承，本於經驗累積歸納所得之定則，包括通常經驗及
    特別知識經驗。故法院判斷事實之真偽時，不得違反邏輯上
    推論之論理法則，亦不得違背日常生活閱歷所得而為一般人
    知悉之普通法則，或各種專門職業、科學上或技術上之特殊
    法則，否則即屬於法有違（最高法院103年度台上字第1567
    號判決參照）。
　㈡查再審原告主張兩造口頭約定再審被告將其以總價275萬元向
    合晶公司承包之系爭工程，以實際總價260萬元交予再審原
    告施作，惟兩造所簽系爭合約書，關於工程款總額、付款方
    式，仍與再審被告、合晶公司間之契約約定相同，故就系爭
    合約書約定總價較伊實際承作總價多出之15萬元（計算式：
    275萬元-260萬元=15萬元），先找補予再審被告，系爭支票
    已經再審被告提示兌現，是就系爭工程尾款之計算，仍應以
    系爭合約書約定總價275萬元為計算基準，扣除再審被告已
    付之第1期款82萬5,000元、第2期款165萬元後，再審被告積
    欠伊之工程尾款(含稅)金額應為27萬5,000元（計算式：約
    定總價275萬元-第1期款82萬5,000元-第2期款165萬元=27萬
    5,000元）等情，為再審被告所不爭執（見本院卷第96、140
    頁），並有系爭合約書、系爭支票及系爭對話紀錄在卷可證
    （見前程序第一審卷第13至53頁、第55頁、第175頁），堪
    認再審原告上開主張應可採信，則原確定判決判斷再審原告
    所主張再審被告應給付之系爭工程尾款金額事實之真偽時，
    認應以260萬元為計算基礎，而非總價275萬元，已悖於邏輯
    上推論之論理法則，即屬於法有違，是再審原告就系爭工程
    尾款金額之計算，主張有民事訴訟法第496條第1項第1款之
    再審事由，應屬可採。至再審原告另主張就系爭工程尾金額
    之計算，原確定判決有同法第497條前段規定之再審事由部
    分，因屬選擇合併關係，本院即無庸再予審酌。　
四、茲就上開再審事由為前訴訟程序之再開及續行。經查：再審
    原告主張再審被告尚積欠其系爭工程尾款含稅共27萬5,000
    元，為再審被告所不爭執，已如前述，而再審原告於前訴訟
    程序係起訴請求再審被告給付未稅工程尾款共26萬1,905元
    ，是除原確定判決所命再審被告應給付再審原告之工程尾款
    12萬5,000元外，再審原告就上開再審事由為前訴訟程序之
    再開及續行，請求再審被告給付工程尾款13萬6,905元（計
    算式：26萬1,905元-12萬5,000元=13萬6,905元），並追加
    請求再審被告給付含稅工程尾款與原起訴請求未稅工程尾款
    之差額1萬3,095元（計算式：27萬5,000元-26萬1,905元=1
    萬3,095元），且均加計自本判決確定之日起至清償日止，
    按年息5%計算之利息，核均屬有據，應予准許。至再審被告
    辯稱桶槽上方走道平台係再審原告就系爭工程原應施作工項
    ，原確定判決認定此部分其應給付再審原告追加工程款19萬
    元，且未扣除伊所辯再審原告工作瑕疵應予扣款金額，顯有
    違誤云云，因非本件再審原告所主張再審事由之前訴訟程序
    再開及續行範圍，自無審酌必要。併予敘明。
五、綜上所述，再審原告請求再審被告給付工程尾款13萬6,905
    元，及自本判決確定之日起至清償日止，按年息5%計算之利
    息部分，為有理由，應予准許。前訴訟程序第一審就再審原
    告前揭請求判決敗訴，及原確定判決駁回再審原告此部分上
    訴，均有未洽，再審原告依民事訴訟法第496條第1項第1款
    規定，對原確定判決此部分提起再審之訴，指摘原確定判決
    及前訴訟程序第一審判決此部分不當，求予廢棄改判，為有
    理由，應予准許，爰由本院將原確定判決此部分予以廢棄，
    改判如主文第2項所示。再審原告追加請求再審被告給付系
    爭工程尾款含稅金額與原起訴請求未稅工程尾款之差額1萬3
    ,095元，及自本判決確定之日起至清償日止，按年息5%計算
    之利息，亦為有理由，應予准許。
六、本件事證已臻明確，兩造其餘攻擊防禦方法及立論之證據資
    料，均經本院審酌後，認為對判決結果不生影響，無逐一論
    述之必要，併予敘明。
七、據上論結，本件再審之訴及追加之訴均為有理由，依民事訴
    訟法第78條，判決如主文。
中　　華　　民　　國　　110 　年　　9 　　月　　28　　日
                  民事第十五庭  
                      審判長法　官  陳慧萍
                            法　官  沈佳宜
                            法　官  陳杰正　
正本係照原本作成。
不得上訴。
中　　華　　民　　國　　110 　年　　9 　　月　　28　　日

  　　　　　　　　　　　　　書記官  任正人